【裁判字號】    92,台上,2778
【裁判日期】    920522
【裁判案由】    殺人等罪
【裁判全文】
最高法院刑事判決                              九十二年度台上字第二七七八號
    上  訴  人  丁○○
                乙○○
                己○○
    右  一  人
    選任辯護人  陳適庸律師
    上  訴  人  戊○○
                甲○○
                丙○○
右上訴人等因殺人等罪案件，不服台灣高等法院中華民國九十二年一月十四日第二審
更審判決（九十一年度上重更(一)字第三四號，起訴案號：台灣新竹地方法院檢察署八
十九年度偵字第一二九八、二六六五、二七四四號），提起上訴，本院判決如左：
    主  文
上訴駁回。
    理  由
一、上訴人丁○○、戊○○部分：
本件原判決認定：上訴人戊○○曾因傷害罪經台灣桃園地方法院於民國八十四年九月
二十六日，以八十四年度易字第三四一七號刑事判決判處有期徒刑四月確定，復因違
反槍砲彈藥刀械管制條例、麻醉藥品管理條例、藥事法等案件，經台灣桃園地方法院
於八十五年十月二日，以八十五年度訴字第一一九三號刑事判決各判處有期徒刑四月
、五月、五月，定應執行刑為有期徒刑一年一月確定，上開二判決並於八十六年十二
月十二日經接續執行完畢。上訴人丁○○因其夫即被害人林榮樓於八十七年二月間發
生車禍傷及頭部後性情不定，二人之感情日漸生隙而分居，然被害人仍不時至丁○○
所開設之小吃店吵鬧，復以二人就是否出售被害人名下所有坐落新竹縣竹東鎮○○○
段０一０四地號、面積四千七百三十平方公尺、公告現值為新台幣（下同）九百四十
六萬元之土地等事迭起爭執，遂決意殺害被害人。丁○○為達殺害被害人之目的，乃
於八十八年四月間，至新竹縣竹東鎮○○路○段五七０號，即上訴人乙○○及許雙銘
兄弟所共同經營之修車廠內（許雙銘、乙○○共同經營之修車廠嗣結束營業，許雙銘
個人於八十八年九月底，將修車廠搬遷至同鎮○○路○段一二０號繼續經營），向許
雙銘、乙○○、修車廠員工即上訴人己○○、及許雙銘與乙○○之友人即上訴人甲○
○表示：若其等四人能殺死被害人，伊願支付二百萬元作為酬金供其等分配等語，許
雙銘、乙○○、己○○、甲○○等四人經考慮後，於當月月底答應丁○○之請求，五
人遂共同基於殺害被害人之概括犯意聯絡，先由丁○○出資九萬元購入ＪＸ∣四九七
五號自小客車登記在甲○○名下作為犯案工具，乙○○則提供計畫，即由甲○○駕車
撞死被害人，再由乙○○、許雙銘出面報警，製造屬車禍意外假象之計畫，而二次共
同以駕車衝撞之方式著手殺害被害人：(一)、第一次於八十八年五月間某日晚上十一時
許，先由丁○○以電話謊稱機車故障，而要求被害人騎乘機車外出至新竹縣竹東鎮良
奇加油站搭載丁○○，待被害人騎乘機車行經竹東鎮○○路○段三角城大轉彎處時，
即由等候在該處之甲○○駕駛前揭ＪＸ∣四九七五號自小客車搭載許雙銘及己○○，
以時速約八十公里之高速自後衝撞被害人所騎乘之機車，致被害人彈撞至擋風玻璃及
引擎蓋上，惟被害人僅受輕傷並未報警處理，反而請求甲○○等人駕車前往良奇加油
站搭載丁○○，因而未能遂行殺害被害人之目的（上開部分以下稱第一部分）。(二)、
前揭行動失利後，丁○○復於八十八年六月十日晚上十一時許，另以皮包遺忘在友人
住處為由，誘騙被害人一同騎乘機車外出，其間丁○○藉故離開後，許雙銘即駕駛前
揭自小客車搭載甲○○、己○○，在新竹縣竹東鎮○○路○段三０五號前等候，迨見
被害人騎乘機車行經該處時，即以時速約八十公里之高速自側面衝撞被害人所騎乘之
機車，惟因甲○○於著手後復突然不想殺害被害人而中止殺人之犯意，故意將方向盤
往左拉，致未對中撞及被害人，僅使車右側葉子板擦撞及被害人，致被害人身受有嚴
重頭部外傷、兩腳、右手多處挫傷而倒地不起，經送醫急救後，於同年月十四日出院
而倖免於難。甲○○參與前開犯行後，即未再參與其他殺害被害人之行動（上開部分
以下稱第二部分）。(三)、嗣於八十八年七、八月間，許雙銘之友人即上訴人丙○○因
購買未幾之汽車撞毀，而將車輛以低價賣回許雙銘，許雙銘即將前揭殺害被害人可得
酬金之計畫告知丙○○，丙○○為賺取酬金即答應加入殺害被害人之行動，遂與丁○
○、許雙銘、乙○○、己○○基於殺害被害人之概括犯意及放火之犯意聯絡，於八十
八年八月十九日晚上，謀議縱火燒死被害人，由許雙銘約被害人至修車廠飲酒，即由
丙○○騎乘機車將被害人載至許雙銘之修車廠，再由許雙銘向被害人勸酒，待被害人
醉倒後，由丙○○將被害人送回新竹縣竹東鎮二段二九七巷一０六弄十六號住處（原
門牌號碼為新竹縣竹東鎮三重里二二鄰四八號），至翌日凌晨一、二時許，丙○○即
夥同許雙銘、乙○○、己○○至被害人上開住處，推由丙○○將許雙銘事先自修車廠
內報廢車輛上所抽取之汽油，潑灑在被害人前開現供人使用住宅之廚房內，並點火燃
燒欲使火勢延燒至被害人睡覺之房間後將被害人燒死，惟因新竹縣警察局消防隊二重
分隊據報後迅速到場將火勢撲滅，火勢未能延燒至被害人所在之房間，被害人始倖免
於難，而前址房屋亦僅被燻黑而未遭燒燬，尚未致失去其效用之程度而未遂（上開部
分以下稱第三部分）。(四)、前揭縱火殺害被害人之計畫失敗後，丁○○、許雙銘、乙
○○、己○○、丙○○等五人又基於殺害被害人之概括犯意聯絡，共同謀議以摻有安
眠藥之酒類灌醉被害人後再持刀加以砍殺，遂於八十八年九月八日晚上，先由丁○○
至被害人前揭住處誘騙被害人飲下摻有安眠藥之酒類，待被害人醉倒在住處庭院椅子
上，丁○○即通知許雙銘、乙○○、己○○、丙○○等四人開始行動，至翌日凌晨零
時至二時許之間，己○○即駕車搭載許雙銘、乙○○，丙○○則一人騎乘機車並攜帶
開山刀及刺刀各一支同至被害人住處，即由乙○○徒手毆打被害人，丙○○則持開山
刀朝被害人頸部砍下一刀，並持刺刀刺向被害人背部、右肩各一刀後離去，因而致被
害人受有右頸部八公分深部撕裂傷、背部三處六公分撕裂傷、右肩十五公分撕裂傷、
右側頭部頂骨線性骨折（約八至九公分長）之傷勢，至清晨經人發現送行政院國軍退
除役官兵輔導委員會竹東榮民醫院（以下稱竹東榮民醫院）急救始倖免於死。前開開
山刀、刺刀並經丙○○丟棄而滅失。乙○○參與前開犯行後，即未再參與其他殺害被
害人之行動（上開部分以下稱第四部分）。(五)、第四次殺人計畫失敗後，丁○○、許
雙銘、丙○○、己○○等四人仍不死心，計畫以毒蛇之毒液殺害被害人，乃於被害人
因前揭切割傷出院後之某日晚上，由己○○、許雙銘、丙○○三人駕車先至新竹市○
○路一二九號之「大千蛇鱉料理店」以五百元購入眼鏡蛇一隻，再於當晚十一時許一
起至被害人住處附近，由丙○○將毒蛇毒液擠入杯中，並以丁○○預先提供之針筒抽
取毒液後，推由丁○○以裝有毒液之針筒向被害人注射，然尚未著手注射即放棄實行
。己○○、丙○○參與前開犯行後，即未再參與其他殺害被害人之行動（上開部分以
下稱第五部分）。(六)、以毒蛇液預備殺害被害人未果後之八十八年九月份某日晚上七
時許，丁○○猶不肯放棄，仍單獨基於前殺害被害人之概括犯意，計畫以除草劑毒殺
被害人，丁○○乃向不知情之修車廠員工蘇俊明，及不知丁○○欲以除草劑下毒之丙
○○佯稱伊要外出購物，而由蘇俊明駕車搭載丙○○及丁○○前去新竹縣芎林鄉，旋
丁○○要求蘇俊明與丙○○於車上等候，並單獨下車購買除草劑及空膠囊，嗣後丁○
○並將除草劑裝填於膠囊內，丁○○並計畫偽稱該膠囊為藥品提供予被害人服用，然
丁○○未著手讓被害人服用，即放棄實行（上開部分以下稱第六部分）。(七)、上述之
殺害被害人行動均告失敗後，許雙銘之舅舅蔡增裕由許雙銘處得知丁○○願支付二百
萬元為殺害被害人之代價，以及前揭殺害被害人行動均未能成功之事後，於八十八年
十一月下旬某日，適蔡增裕之小舅子即上訴人戊○○因其所駕之車號ＬＩ∣三九七九
號自小客車故障，遂透過蔡增裕介紹而前往許雙銘新設位於新竹縣竹東鎮○○路○段
一二０號「雙銘汽車修理廠」修車，蔡增裕即基於殺人之犯意，向許雙銘表示戊○○
是其小舅子有能力殺害被害人，可以信得過等語，許雙銘乃與蔡增裕約定，由戊○○
殺害被害人後，戊○○可獨得一百萬元，且蔡增裕亦可參與分配另一百萬元，並由蔡
增裕在該修理廠告知戊○○前揭殺人可得酬金之計畫後，戊○○即表示考慮參與，許
雙銘因信任蔡增裕之介紹，且亦認為戊○○有能力殺死被害人，即於八十八年十二月
初某日晚上八時許，由許雙銘與戊○○相偕前往丁○○位於新竹縣竹東鎮○○路之小
吃店對面廣場，由許雙銘介紹戊○○與丁○○認識，並商談關於殺害被害人一事，因
戊○○表示自己一人即可殺害被害人，故必須獨得報酬一百萬元，丁○○即出於共同
殺人之犯意聯絡，應允於戊○○殺害被害人後，其將從出售被害人遺留下之土地款項
內撥付一百萬元予戊○○，另上述已參與殺害被害人之許雙銘、乙○○、己○○、丙
○○、甲○○及此次始加入之蔡增裕等人仍可依原協議分配另一百萬元，丁○○並當
場先支付六千元予戊○○以做為定金，戊○○因此承諾將在三日內殺害被害人，並計
畫以潑灑汽油焚燒之方式殺害被害人。遂於八十八年十二月八日晚上某時，先至未參
與此次犯行之乙○○位於新竹縣竹東鎮○○路○段二九三之三號之修車廠，將ＬＩ∣
三九七九號自小客車之汽油裝於油桶內，惟因油桶破裂漏油，戊○○遂於八十八年十
二月九日上午十時許至許雙銘之修車廠，與許雙銘二人基於共同殺害被害人之犯意聯
絡，謀議由戊○○先將被害人灌醉後打昏再予以焚燒殺害，許雙銘因此提供玉泉清酒
一瓶，並請修車廠不知情之員工劉銀台購買二百元汽油裝於桶內放置在ＬＩ∣三九七
九號自小客車後行李箱內，戊○○亦另持不詳姓名者所有放置於修車廠內之木製球棒
一支、黃酒二瓶，俟準備妥當後，戊○○即於當日中午十二時許駕駛ＬＩ∣三九七九
號自小客車前往被害人住處，先佯以尋找親戚無著之方式藉故與被害人攀談，進而在
該處與被害人一同飲酒，直至當日下午三時許，戊○○即駕車邀被害人至新竹縣竹東
鎮○○路一一五號有女侍陪酒之「日進小吃店」飲酒，至當日下午五時許飲畢欲結帳
離去時，因「日進小吃店」之負責人陳燕祥以前帳未付為由，拒絕被害人再簽帳，戊
○○乃暗中以電話聯絡許雙銘攜款前來，許雙銘因此命不知情之劉銀台攜款至竹東火
車站交予戊○○以支付酒錢。戊○○隨即再帶被害人前往新竹縣竹東鎮○○路、大林
路口亦有女侍陪酒之「小英飲食店」內飲酒，至當日晚上六時許飲畢欲離開時，許雙
銘再經由戊○○之聯絡親自前往新竹縣竹東鎮下公館，交付六千元予戊○○以支付「
小英飲食店」之酒錢，斯時被害人已因飲酒過量而酒醉意識模糊，戊○○即駕車搭載
被害人物色適當之地點，最後於當晚七時許，將被害人載往新竹縣竹東鎮與芎林鄉交
界之竹林大橋下，趁該處晚上偏僻無人，先命被害人下車，隨即在車旁以前開木製球
棒猛力重擊被害人頭部，致被害人之頭部受創血跡噴濺至地上、後車廂、後擋風玻璃
及戊○○之臉上，於被害人倒地昏迷之際，戊○○旋以車上預藏之汽油潑灑於被害人
全身後以打火機點燃焚燒，被害人因而吸入一氧化碳及其他毒性氣體而窒息死亡，嗣
於當晚七時四十五分許，釣客陳億發、陳世菘父子駕車途經該處欲至橋邊頭前溪釣魚
時，發現被害人全身尚有餘火而報警處理。戊○○於殺害被害人後，即駕車至許雙銘
之修車廠向許雙銘告知業已殺害被害人之事，許雙銘即先支付一萬五千元予戊○○，
並命不知情之劉銀台、蘇俊明一起擦拭戊○○車上之血跡，及將殺害被害人所用之木
製球棒、汽油桶丟棄而滅失，戊○○當晚即投宿於新竹市某旅館，翌日上午再搭計程
車至許雙銘汽車修理廠，途中購衣換下作案當時所穿之衣物，戊○○即駕車南下躲避
追緝，許雙銘並數次親自或命不知情之劉銀台代為將丁○○所交付之款項匯入戊○○
所指定，即不知情之方厚凱於金門頂堡郵局所開立局號三一一０二號、帳號００六七
五二號之帳戶內，總計以現金及匯款支付戊○○十餘萬元之酬金（上開部分以下稱第
七部分）。惟丁○○允諾支付予戊○○之一百萬元酬金，因被害人之死亡證明書遲未
發下，丁○○無法辦理繼承登記以出售土地，故未能全數支付。戊○○因丁○○遲未
付足一百萬元酬金，以為丁○○反悔不願支付，即於八十九年一月中旬至丁○○前址
小吃店，向丁○○告以若再拿不到錢，將殺死丁○○全家等加害生命之事，恐嚇丁○
○而致生危害於安全（戊○○上開恐嚇危害安全部分已經判決確定），然丁○○仍遲
未付款，即經警循線破獲本案等情。係以關於第一、二部分之犯罪事實，業據許雙銘
、己○○、甲○○分別於偵查、原審更審前就相關事實坦承不諱，且其等供述各情互
核大致相符；許雙銘、丁○○對於前述五人共同謀議，並推由甲○○、許雙銘先後二
次駕車衝撞被害人之事實，亦於原審審理中供承明確。依己○○、許雙銘於偵查、第
一審及原審審理中先後供述各情，堪認己○○確有參與殺害被害人之謀議。乙○○應
允參與殺害被害人之行動在先，對於此二次計畫知之甚詳，於事成又可分得殺人之酬
金，顯有將許雙銘、己○○、甲○○所實施殺害被害人之行為視為自己行為之意思。
此外，並有被害人遭撞受傷之診斷證明書、道路交通事故調查報告表二份附卷可稽。
許雙銘、甲○○雖辯稱：伊等第二部分於衝撞被害人後曾主動報警處理，惟此部分經
向新竹縣警察局竹東分局函查，並無任何報案紀錄，有新竹縣警察局竹東分局八十九
年七月二十四日（八九）東警刑字第一一七七三號函附卷可稽。證人即新竹縣警察局
竹東分局二重埔派出所警員李富銘、王興學供述情節不盡一致，李富銘之供述亦僅能
證明有車禍發生之事實，然並不能為其二人有利之認定。許雙銘嗣又改稱各語，無非
事後迴護己○○之詞，不足採信。甲○○供稱：己○○在半路上伊車云云，亦不能為
有利己○○之論據。丁○○雖辯稱：係許雙銘等人看伊可憐而自願「教訓」被害人，
伊並未答應提供酬金作為代價云云，然丁○○允諾提供二百萬元酬金作為殺害被害人
之代價等情，業經許雙銘、乙○○、己○○、甲○○供述在卷，其等所供大致符合，
而許雙銘、乙○○、己○○、甲○○等人與被害人素無怨隙，若非丁○○應允支付酬
金，許雙銘等人豈有甘冒重刑而為丁○○殺害被害人之理？且丁○○於原審審理中坦
承參與犯罪事實之謀議，於第一審審理中亦自承衝撞被害人所用之汽車係伊出資八、
九萬元所購買，並始終不否認第一、二部分均係伊誘騙被害人外出至案發地點讓許雙
銘等人駕車衝撞，且其自承各情核與許雙銘供稱：第一部分係丁○○所計畫等相關情
節相符。參以車輛高速衝撞人體，足以輕易致人於死，此為一般常識，丁○○顯有殺
害被害人之犯意。堪認己○○、甲○○、乙○○、丁○○就第一、二部分否認辯稱各
語，無非事後卸責之詞，不足採信。關於第三部分之犯罪事實，業據許雙銘、丙○○
對相關犯行供承明確；依丁○○於警訊及許雙銘於原審更審前之供述，堪認丁○○就
此部分亦有犯意聯絡及行為分擔之共同正犯關係。而被害人住處之房屋因此受損，亦
有新竹縣警察局消防隊二重分（小）隊受理災害登記簿(一)附卷可稽，許雙銘、丙○○
自白各情核與事實相符。又乙○○、己○○亦不否認與許雙銘、己○○同往被害人住
處，其二人雖辯稱不知要在被害人住處放火云云，然乙○○、己○○二人均知悉要在
被害人住處放火燒死被害人等情，業據己○○於偵查及第一審審理中供述明確，且乙
○○、己○○均為獲得酬金而答應丁○○殺害被害人，許雙銘於原審審理中復供承：
參與此部分犯行之人有伊及丁○○、乙○○、己○○、丙○○等人，則乙○○、己○
○二人自仍應就此部分負共同正犯責任。關於第四部分之犯罪事實，業據許雙銘、丙
○○對相關犯行供承明確，且其二人供承各情核與被害人頸部、背部、右肩遭砍刺之
情形相符，堪認許雙銘、丙○○關於此部分之自白核與事實相符。又己○○確有參與
此部分之犯行，已據許雙銘於原審審理中供述明確，己○○於偵查中坦承：丙○○持
二把刀砍被害人；於第一審審理中坦承：係丁○○通知伊前往現場等情，堪認己○○
確有參與此部分之犯行，其辯稱：伊不知至現場作何事云云，無非事後卸責之詞，不
足採信。另乙○○此次曾在現場徒手毆打被害人等情，業據乙○○於偵查中自白甚詳
，而許雙銘於原審審理中亦供稱乙○○亦有參與此部分犯罪之預謀。又乙○○答應丁
○○殺害被害人，並曾參與第一、二、三部分之犯罪事實，其於此次又同往現場並出
手毆打被害人，堪認乙○○就此部分顯具有犯意聯絡及行為分擔。乙○○辯稱：伊並
無殺害被害人之犯意云云，無非事後卸責之詞，不足採信。再丁○○確有參與此部分
之犯行，業據丁○○對相關情節供承明確，核與許雙銘供述內容相符。丁○○辯稱：
此部分發生時伊正上夜班，事後才知情云云，無非事後卸責之詞，不足採信。被害人
因遭乙○○徒手毆打，及遭丙○○持刀砍刺殺，因而受有右頸部八公分深部撕裂傷、
背部三處六公分撕裂傷、右肩十五公分撕裂傷及右側頭部頂骨線性骨折（約八至九公
分長），有大量失血可能之事實，有竹東榮民醫院九十一年十月一日竹醫醫字第０九
一０００三三八０號函附病例摘要及電腦斷層影本在卷可稽。至丙○○另供稱：己○
○在巷口等云云，並不能為有利己○○之認定；許雙銘供稱：己○○、許雙銘就欲殺
害被害人一節，並不知情云云，與前揭調查所得之事證不符，係屬事後迴護己○○、
乙○○之詞，不足採信。關於第五部分之犯罪事實，業據許雙銘、丙○○、己○○於
第一審及原審更審前審理中坦承不諱。丁○○並不否認提供針筒裝填毒液，而丁○○
確有參與此部分犯行，並據許雙銘、丙○○供述明確，且其等所供內容並大致相符。
己○○、許雙銘嗣又改稱各詞，無非事後卸責及迴護之詞，不足採信。關於第六部分
之犯罪事實，業據丁○○對相關經過情節供承明確，核與蘇俊明、丙○○於偵查及第
一審審理中所供述之內容相符。關於第七部分之犯罪事實，業據戊○○坦承不諱，核
與許雙銘及證人劉銀台供述各節相符。訊據丁○○固不否認曾交付六千元予戊○○，
惟辯稱：係戊○○自己來找伊要以一百萬元之代價幫伊殺死被害人，戊○○有表示若
不付一百萬元就要殺伊全家云云，然丁○○所辯上情為戊○○所否認，且依許雙銘、
戊○○供述各情，及丁○○於八十八年十二月二十二日與許雙銘通話譯文所顯示之內
容，復參酌許雙銘、戊○○與被害人並無仇恨，若非丁○○應允支付鉅酬，其等絕無
甘冒重刑而為丁○○殺害被害人之理，堪認丁○○所辯上情無非事後卸責之詞，不足
採信。又警方在前述竹林大橋現場所採集之二十三塊石頭、一塊木板上之血跡，經內
政部警政署刑事警察局鑑驗其中九塊石頭及該木板上之血跡結果，與被害人之血液Ｄ
ＮＡＰＭ型別均相符，有該局八十九年一月四日（八八）刑醫字第一三二七二０號鑑
驗書一份附卷可按；又抽取被害人之血液送驗結果，被害人之屍體於遭焚燒後，其血
液酒精含量仍高達０‧１９９％（Ｗ／Ｖ），有法務部調查局（８８）000000
000號鑑驗通知書正本一份在卷可證；被害人遭戊○○以木製球棒猛力毆擊頭部及
焚燒，而於生前因吸入一氧化碳及其他毒性氣體而窒息死亡，有相驗屍體證明書、現
場相片及解剖過程之勘驗筆錄、法務部法醫研究所八八法醫所醫鑑字第一三七二號鑑
定書附卷可稽。戊○○利用不知情之方厚凱之帳戶受領酬金，有交易清單附卷可資佐
證，堪認戊○○自白各情係屬事實。依戊○○、乙○○所供述之內容，參酌戊○○僅
係因汽車故障而前往許雙銘所經營之修理廠維修，其與許雙銘、乙○○素不相識，許
雙銘豈有於第一天結識即詢問戊○○是否願意參與殺人計畫之理？又蔡增裕分別與戊
○○、許雙銘及乙○○均為至親關係，而蔡增裕亦不否認介紹戊○○與許雙銘認識，
堪認蔡增裕為圖分得丁○○所提供之金錢，乃介紹戊○○參與前開犯行。分別於理由
內詳加指駁及說明。核丁○○所為第一至第四部分，均係犯刑法第二百七十一條第二
項、第一項之殺人未遂罪，其中第三部分另犯刑法第一百七十三條第三項、第一項之
放火未遂罪，其以一放火行為觸犯殺人未遂罪與放火未遂罪，為想像競合犯，應從一
重之殺人未遂罪論處。第五、六部分均係犯刑法第二百七十一條第三項、第一項預備
殺人罪。第七部分所為係犯刑法第二百七十一條第一項之殺人罪。丁○○前開各次犯
行其基本構成要件相同，且時間緊接，顯係基於概括犯意為之，應依連續犯之規定以
情節較重之殺人罪論處，並就法定刑有期徒刑部分加重其刑（法定刑為死刑、無期徒
刑部分依法不得加重）。丁○○就第一、二部分，與許雙銘、乙○○、己○○、甲○
○五人間；就第三、四部分，與許雙銘、乙○○、己○○、丙○○五人間；就第五部
分，與許雙銘、丙○○、己○○四人間；就第七部分，與戊○○、許雙銘、蔡增裕四
人間，或有犯意之聯絡及行為之分擔，或係以自己共同犯罪之意思，事前謀議而推由
其他共犯實施犯罪，係屬共同正犯。核戊○○所為係犯刑法第二百七十一條第一項之
殺人罪。戊○○有前述前科，其於受有期徒刑執行完畢後，五年以內再犯有期徒刑以
上之罪，係屬累犯，應就法定刑有期徒刑部分加重其刑。戊○○與丁○○、許雙銘、
蔡增裕四人間，就第七部分犯行間，互有犯意聯絡及行為分擔，係屬共同正犯。因而
撤銷第一審關於丁○○及戊○○殺人部分不當之判決，適用刑法第二十八條、第五十
六條、第二百七十一條第一項、第一百七十三條第三項、第一項、第五十五條、第四
十七條、第三十七條第一項，改判論丁○○以共同連續殺人；戊○○共同殺人，累犯
。審酌丁○○與被害人為配偶關係，卻共同與外人多次共謀殺害被害人，殊值譴責，
公訴人求處其死刑，固非無據，惟念被害人於八十七年二月間車禍後性情不定，且酒
後常至丁○○之小吃店吵鬧等情，業據丁○○與被害人所生之女林宜穎於第一審供述
明確，丁○○因此痛苦不堪而欲致被害人於死，且丁○○並非親自出手殺害被害人，
其惡性尚未至應剝奪其生命之地步；戊○○僅為賺取一百萬元之酬金即設下圈套，將
被害人灌醉復打昏後活活燒死，其手段殘忍，所侵害者為被害人之生命，犯罪所生損
害重大且無法回復，及其犯後坦承所有犯行並詳述犯罪經過，態度尚稱良好，並於原
審審理中主動供述蔡增裕亦係本件共犯，因認尚無處以極刑之必要，而均量處無期徒
刑，並均宣告褫奪公權終身，經核於法並無違誤。按證據之取捨與證據之證明力如何
，均屬事實審法院得自由裁量、判斷之職權；苟其此項裁量、判斷，並不悖乎通常一
般之人日常生活經驗之定則或論理法則，又於判決內論其何以作此判斷之心證理由
者，即不得任意指摘其為違法，而據為提起第三審上訴之合法理由。又供述證據前後
，雖稍有參差或互相矛盾，事實審法院非不可本於經驗法則斟酌其他證據作合理之比
較定其取捨，從而供述證據之一部認為真實者予以採取，亦非證據法則所不許。原判
決依憑本件共同被告相關供述及前述各項證據資料，據以認定丁○○、戊○○二人確
有為前揭犯行，蔡增裕就第七部分係屬共同正犯，及戊○○行兇所用之木棒不能證明
係屬許雙銘所有等情，乃其採證認事之職權行使，不得任意指為違法。縱認原判決對
本件共同被告相關之供述，未逐句說明其為如何斟酌取捨之理由而有微疵，然於判決
之結果並無影響，仍不得據為合法之第三審上訴理由。又量刑輕重係屬事實審法院得
依職權自由裁量之事項，茍已斟酌刑法第五十七條所列情狀而未逾法定刑度，即不得
遽指為違法。原判決已敘明如何依刑法第五十七條之規定斟酌丁○○犯罪之一切情狀
，而於法定刑內量處無期徒刑之理由，於法並無違誤。丁○○、戊○○其餘上訴意旨
仍執前詞爭辯，就原審採證認事用法之職權行使，及原判決理由已明白論斷說明之事
項，任意指摘原判決違法，其二人之上訴非有理由，應予駁回。
二、上訴人乙○○、己○○、甲○○、丙○○部分：
(一)、乙○○、己○○、甲○○、丙○○殺人未遂部分：
按刑事訴訟法第三百七十七條規定，上訴於第三審法院，非以判決違背法令為理由，
不得為之。是提起第三審上訴，應以原判決違背法令為理由，係屬法定要件。如果上
訴理由狀並未依據卷內訴訟資料，具體指摘原判決不適用何種法則或如何適用不當，
或所指摘原判決違法情事，顯與法律規定得為第三審上訴理由之違法情形，不相適合
時，均應認其上訴為違背法律上之程式，予以駁回。本件上訴人乙○○上訴意旨略稱
：(1)、乙○○固不否認曾經同意丁○○之要求，要與許雙銘等人一起殺害被害人，及
知有第一、二部分之犯罪計畫。然乙○○縱因而臆測事成之後自己應可分得到酬勞，
然尚不能因此即認定乙○○為該部分之共同正犯。甲○○因積欠乙○○修車費九千元
，遭乙○○責罵而懷恨在心，且其所供述之內容前後不一，自不得以甲○○之供述為
不利乙○○之認定。原判決未說明甲○○有利乙○○供述部分，何以不能為有利乙○
○認定之理由，於法有違。(2)、乙○○就第三部分，雖曾與許雙銘、己○○等人共同
搭車前往現場。惟乙○○係怕許雙銘對被害人不利始共同前往，且於事後因而與許雙
銘不合乃各自另開修車廠，顯見乙○○雖曾一時失慮同意接受丁○○之要求，然乙○
○事後已深具悔意。原判決未採信上情而未說明其理由，於法有違。上訴人己○○上
訴意旨略稱：許雙銘於原審審理中一再供稱：於第一次犯行前，伊未告知己○○有關
殺害被害人之事等情，許雙銘、甲○○、丙○○前後供述不一，足證己○○與許雙銘
等人於犯罪實施前並未有犯意聯絡或謀議。原判決就第一至三部分，未採許雙銘、甲
○○有利己○○相關之供述，於法有違。上訴人甲○○上訴意旨略稱：(1)、甲○○於
第一次殺害被害人未遂後，已萌生退意，第二次因遭許雙銘威脅而不得不同往，此由
許雙銘於第一審供稱：因為第二次甲○○喝酒，沒辦法開車。而原判決理由亦說明：
甲○○於第二次藉酒推卻擔任駕駛人等情，即可證明，原判決就上情未詳予調查釐清
，於法有違。(2)、原判決說明甲○○辯稱：伊等第二次衝撞被害人後曾主動報警處理
，不足採信，無非以向新竹縣警察局竹東分局函查，並無任何報案紀錄，有新竹縣警
察局竹東分局八十九年七月二十四日（八九）東警刑字第一一七七三號函附卷可稽。
又證人即警員李富銘、王興學所供述之內容，亦不能為有利甲○○之認定，為其主要
論據。然由王興學於原審更審前所供述之內容，可知派出所未留有報案紀錄，並不表
示無人報案，原審未再向勤務中心函查究明，於法有違。上訴人丙○○上訴意旨略稱
：(1)、依許雙銘、丁○○於原審之供述，足證丙○○就第四部分，於事先並不知道許
雙銘、丁○○等人如何謀議，亦不知被害人有無喝下摻有安眠藥之酒類。原判決未說
明其認定丙○○與丁○○、乙○○、己○○等人，就第三、四部分互有犯意聯絡及行
為分擔之理由，於法有違。(2)、丙○○就第三、四部分，均無殺人之明確故意，僅因
許雙銘在場監視而不得不潑油燒屋或下手劃傷被害人。丙○○於第三部分所使用之油
量甚少，放火之地點亦與被害人睡覺房間有相當距離。丙○○苟有殺害被害人之犯意
，則直接在被害人身上或房間點火即可，且以開山刀砍殺被害人何以未致死亡之結果
，堪認丙○○確無殺害被害人之犯意。(3)、丙○○參與二次殺人未遂及一次預備殺人
犯行，相較於乙○○、己○○、甲○○等人之犯罪情節，原審判處丙○○有期徒刑八
年，褫奪公權四年，顯未符合罪刑相當之原則等語。
惟查原判決認定乙○○、己○○、甲○○、丙○○有前開共同連續殺人未遂犯行，係
依憑前開一部分所載之各項證據資料予以綜合之判斷。因而撤銷第一審關於乙○○、
己○○、甲○○、丙○○部分之判決，改判論處乙○○、己○○、甲○○、丙○○共
同連續殺人未遂罪刑。業已說明其所憑之證據及其認定之理由，從形式上觀察，並無
違背法令之情形。而按證據之取捨與證據之證明力如何，均屬事實審法院得自由裁量
、判斷之職權；苟其此項裁量、判斷，並不悖乎通常一般之人日常生活經驗之定則或
論理法則，又於判決內論其何以作此判斷之心證理由者，即不得任意指摘其為違法
，而據為提起第三審上訴之合法理由。原判決綜合前述各項證據資料認定乙○○、己
○○、甲○○、丙○○等人確有前揭犯行，乃其採證職權之合法行使，且原判決並已
說明其證據取捨及證據證明力判斷之理由，不容任意指為違法。又供述證據前後，雖
稍有參差或互相矛盾，事實審法院非不可本於經驗法則斟酌其他證據作合理之比較定
其取捨，從而供述證據之一部認為真實者予以採取，亦非證據法則所不許。原判決依
憑本件共同被告相關供述及前述各項證據資料，據以認定乙○○、己○○、甲○○、
丙○○確有為前揭犯行，不得任意指為違法。縱認原判決對本件共同被告前後相關之
供述，未逐句說明其為如何斟酌取捨之理由而有微疵，然於判決之結果並無影響，依
刑事訴訟法第三百八十條規定，仍不得據為合法之第三審上訴理由。刑事訴訟法第三
百七十九條第十款所謂應調查之證據，係指該證據與待證事實有重要關係，在客觀上
應予調查者而言。甲○○上訴意旨(1)、(2)所載各情，並未敘明曾聲請原審為如何之調
查，且縱為上開調查亦非能為有利甲○○之認定，尚不得任意指摘原審有應調查之證
據而未予調查之違法。況原審於最後審判期日調查證據完畢開始辯論前，審判長問甲
○○尚有何證據請求調查，甲○○答稱：「沒有」（原審卷第二宗第一七二頁）。而
本院為法律審，甲○○在本院又為此爭執，自非依據卷內資料執為指摘之合法上訴第
三審理由。犯罪之謀議，除共同正犯中之同謀犯，因其並未參與犯罪構成要件實施行
為，僅係以其參與犯罪之謀議為其犯罪構成要件之要素，故須以嚴格之證據證明其參
與謀議外，其餘參與分擔犯罪構成要件行為之共同正犯，縱對其事前有無參與犯罪之
謀議，未詳予認定記載，亦於判決無影響。原判決已說明認定丙○○就第三、四部分
，如何係屬參與分擔犯罪構成要件行為之共同正犯之理由，並無丙○○上訴意旨(1)所
稱之違法情事。量刑輕重係屬事實審法院得依職權自由裁量之事項，茍已斟酌刑法第
五十七條所列情狀而未逾法定刑度，即不得遽指為違法。原判決已敘明丙○○雖坦承
大部分犯行，惟實際下手縱火，持刀砍殺被害人，擠取毒液，惡性較重等如何依刑法
第五十七條之規定，斟酌丙○○犯罪之一切情狀，而於法定刑內量處其刑之理由，於
法並無違誤。乙○○、己○○、甲○○、丙○○上訴意旨對原審之論斷，究係違背何
種法則或如何適用法則不當，並未依據卷內資料，為具體之指摘，仍執前詞任意指摘
原判決不當，而為單純事實之爭辯，難認係適法之第三審上訴理由，其等部分之上訴
違背法律上之程式，應予駁回。
(二)、丙○○、己○○預備殺人部分：
按刑事訴訟法第三百七十六條所列各罪之案件，經第二審判決者，不得上訴於第三審
法院，法有明文。本件丙○○、己○○連續犯預備殺人罪部分，原判決認係成立刑法
第二百七十一條第三項、第一項之罪，核屬刑事訴訟法第三百七十六條第一款之案件
，依上開說明，既經第二審判決，自不得上訴於第三審法院。縱此部分與前述丙○○
、己○○共同連續殺人未遂部分有連續犯關係，為裁判上一罪，但其共同連續殺人未
遂部分之上訴為不合法，本院應從程序上予以駁回，而無從為實體上判決，對於輕罪
之此部分，亦無從適用審判不可分原則，為實體上審判。丙○○、己○○竟復對上開
部分提起上訴，顯為法所不許，應予駁回。
據上論結，應依刑事訴訟法第三百九十五條前段、第三百九十六條第一項，判決如主
文。
中      華      民      國    九十二    年     五       月   二十二     日
                              最高法院刑事第三庭
                                  審判長法官  董  明  霈
                                        法官  林  茂  雄
                                        法官  王  居  財
                                        法官  張  祺  祥
                                        法官  李  伯  道
      右正本證明與原本無異
                                              書  記  官
中      華      民      國    九十二    年      五      月    二十九    日


司法院資訊處製作；財團法人民間司法改革基金會備份。
